臺灣高等法院民事判決
110年度上易字第158號
上  訴  人  李光權
被 上 訴人  保順交通有限公司

法定代理人  謝憲道
訴訟代理人  陳錦華
            江世華
上列當事人間請求返還不當得利事件，上訴人對於中華民國109
年12月11日臺灣臺北地方法院109年度訴字第6954號第一審判決
提起上訴，並減縮起訴聲明，本院於110年10月26日言詞辯論終
結，判決如下：
    主      文
上訴駁回。
第二審訴訟費用由上訴人負擔。
    事實及理由
壹、程序方面：
    按訴狀送達後，原告不得將原訴變更或追加他訴。但擴張或
    減縮應受判決事項之聲明者，不在此限，民事訴訟法第255
    條第1項第3款定有明文。又第二審訴之變更或追加，非經他
    造同意，不得為之。但第255條第1項第2款至第6款情形，不
    在此限，亦為同法第446條第1項所明定。查本件上訴人於原
    審起訴請求被上訴人給付新臺幣（下同）139萬8,750元，及
    自起訴狀繕本送達翌日起至清償日止，按年息5%計算之利息
    ，嗣於本院減縮請求被上訴人給付上訴人71萬元，及自起訴
    狀繕本送達翌日起至清償日止，按年息5%計算之利息（見本
    院卷第11、13頁），核屬減縮起訴之聲明，依據首揭規定，
    應予准許。合先敘明。
貳、實體方面：
一、上訴人主張：車號000-00計程車（下稱系爭計程車）為伊所
    有，僅靠行登記於被上訴人名下（原名稱為舜日交通有限公
    司，下稱舜日公司），詎被上訴人竟於民國95年2月11日起
    留置系爭計程車，並將系爭計程車出租營業獲利，伊雖積欠
    被上訴人靠行費、違規罰鍰等共2萬7,200元，然觀之民法留
    置權規定，債權人即被上訴人並無將留置物供營業用途之權
    利，是被上訴人利用系爭計程車出租營業所獲利益，即無法
    律上原因，並致伊受有該等損害，依照坊間出租金額，前3
    年每天700元、次3年每天600元、第7年起每天500元、第11
    年起每天400元，總計279萬7,500元，扣除保管費、代繳規
    費、保養維修費等後，請求71萬元之不當得利。又被上訴人
    因保管不當致系爭計程車輛因而滅失或遺失不知所蹤，系爭
    計程車價值在48萬元至50萬元間，並依民法第184條第1項前
    段侵權行為規定，請求被上訴人賠償伊所有系爭計程車滅失
    或遺失之損害等語，求為命被上訴人應給付上訴人71萬元，
    並自起訴狀繕本送達翌日起至清償日止，按年息5%計算之利
    息（原審為上訴人敗訴之判決，上訴人聲明不服，提起上訴
    ，並減縮聲明，詳如前述）。其上訴聲明為：（一）原判決
    關於駁回上訴人後開第二項之訴部分廢棄。（二）被上訴人
    應給付上訴人71萬元，及自起訴狀繕本送達翌日起至清償日
    止，按年息5%計算之利息。
二、被上訴人則以：上訴人當初是因為積欠稅費等未處理，所以
    伊才將系爭計程車留置於車行，只是閒置，並未交由其他司
    機使用，留置期間自95年2月11日至101年9月間止，上訴人
    明知系爭計程車留置於車行卻一直未處理，目前仍積欠稅費
    2萬7,200元，伊就此並無不當得利可言。又上訴人以系爭計
    程車設定動產抵押權，向聯邦商業銀行股份有限公司（下稱
    聯邦銀行）借款，縱認伊對系爭計程車之保管有疏失，而應
    對上訴人負賠償責任，系爭計程車之價值僅2萬元，且上訴
    人之侵權行為請求權已罹於消滅時效期間，爰為時效抗辯，
    並以上訴人所積欠之2萬7,200元債務為抵銷等語，資為抗辯
    。並答辯聲明：上訴駁回。
三、兩造不爭執事項（見本院卷第117、118頁）：
  ㈠被上訴人原名稱「舜日交通有限公司」，嗣變更名稱為「駿
    佳交通有限公司」，後再變更名稱為「保順交通有限公司」
    。
　㈡系爭計程車為上訴人所購買，並靠行於被上訴人（當時名稱
    為舜日公司）名下，因上訴人積欠被上訴人靠行費、保險費
    、稅金及違規罰單共計2萬7,200元，被上訴人於95年2月11
    日將系爭計程車留置車行。
  ㈢上訴人因被上訴人上開留置行為曾向臺灣板橋地方法院檢察
    署（已更名為臺灣新北地方檢察署，下稱新北地檢署）以被
    上訴人（被告為當時負責人俞聰賢）侵占系爭計程車提起刑
    事告訴，經新北地檢署95年偵字第13887號不起訴處分確定(
    見原審卷第15至17頁)。
  ㈣上訴人於94年8月10日向聯邦銀行借款50萬元，並以系爭計程
    車設定動產抵押權為擔保，嗣因上訴人未依約清償，聯邦銀
    行訴請上訴人清償借款，經臺灣臺北地方法院（下稱臺北地
    院）109年度北簡字第3778號判決命上訴人應給付聯邦銀行4
    6萬3,537元本息，並確定在案（下稱另案事件）。
四、茲就兩造之爭點及本院之判斷，分述如下：
  ㈠上訴人民法第179條規定，請求被上訴人給付71萬元不當得利
    ，有無理由？
　⒈按「稱留置權者，謂債權人占有他人之動產，而其債權之發
    生與該動產有牽連關係，於債權已屆清償期未受清償時，得
    留置該動產之權。」，民法第928條定有明文。次按稱借名
    登記者，謂當事人約定一方將自己之財產以他方名義登記，
    而仍由自己管理、使用、處分，他方允就該財產為出名登記
    之契約（最高法院105年度台上字第634號判決要旨參照）。
　⒉查上訴人主張系爭計程車為其所出資購買，僅靠行登記於被
    上訴人名下，系爭計程車由其自行占有、使用，並負擔稅費
    、規費，被上訴人僅收取靠行費等情，除為被上訴人所不爭
    執（見不爭執事項㈡）外，且被上訴人與上訴人簽立靠行契
    約時之負責人俞聰賢，於新北地檢署95年偵字第13887號案
    件偵查時亦不否認上訴人為系爭計程車之所有權人，僅因上
    訴人積欠被上訴人靠行費、保險費、稅金及違規罰單共計2
    萬7,200元，才將系爭計程車留置於車行等語，有該案件不
    起訴處分書可稽(見原審卷第15至17頁)，益證上訴人購買系
    爭計程車後係自行占有使用，並負擔前述費用，從而，足認
    上訴人前開主張為真正。又查汽車為動產，按民法第761條
    規定，其所有權之移轉，以讓與合意及交付為已足，於監理
    機關辦理過戶，屬行政管理事項，非汽車所有權移轉之要件
    。則上訴人出資購買系爭計程車，雖將系爭計程車靠行登記
    於被上訴人名下，但仍直接占有系爭計程車，則堪認上訴人
    為系爭計程車之所有權人，兩造間靠行契約之性質應屬借名
    靠行關係。
　⒊查被上訴人因上訴人積欠被上訴人靠行費、保險費、稅金及
    違規罰單共計2萬7,200元，而於95年2月11日將系爭計程車
    留置車行乙情，為兩造所不爭執（見不爭執事項㈡），而上
    訴人積欠被上訴人之債務既為系爭計程車之靠行費、保險費
    、稅金及違規罰單，且因系爭計程車靠行借名之緣故，對外
    均由被上訴人負擔前述費用，足認被上訴人對上訴人之請求
    靠行費債權、返還代墊前述費用之債權之發生，與系爭計程
    車有牽連關係。另上訴人於95年間就被上訴人占有系爭計程
    車之行為，對被上訴人當時負責人俞聰賢提出涉嫌侵占罪之
    刑事告訴，經新北地檢署檢察官認定俞聰賢無侵占犯行而於
    95年7月19日以95年偵字第13887號為不起訴處分乙節，有該
    不起訴處分書可考（見原審卷第15至17頁），堪認被上訴人
    取得系爭計程車之占有尚無不法情事。準此，被上訴人辯稱
    其於95年2月11日對系爭計程車取得民法第928條規定之留置
    權乙節，即屬有據。
　⒋按「債權人於其債權已屆清償期而未受清償者，得定一個月
    以上之相當期限，通知債務人，聲明如不於其期限內為清償
    時，即就其留置物取償；留置物為第三人所有或存有其他物
    權而為債權人所知者，應併通知之。」「債務人或留置物所
    有人不於前項期限內為清償者，債權人得準用關於實行質權
    之規定，就留置物賣得之價金優先受償，或取得其所有權。
    」「不能為第一項之通知者，於債權清償期屆至後，經過六
    個月仍未受清償時，債權人亦得行使前項所定之權利。」，
    民法第936條定有明文。準此，債務人經債權人定1個月以上
    相當期限通知或於清償期屆至後逾6個月，仍未清償時，債
    權人得依法定程序就留置物賣得之價金優先受清償或取得留
    置物之所有權，是該條規定係乃考量債權人應以善良管理人
    之注意，保管留置物，此項責任，甚為重大，如使長期保管
    ，似非所宜，其立法意旨在貫徹保護債權人利益，因此，前
    開1個月以上相當期限通知或於清償期屆至後逾6個月，係債
    權人就留置物取償之條件，並非留置權之存續期間或留置權
    存續之條件，從而，上訴人主張被上訴人留置系爭計程車，
    從未通知系爭計程車動產擔保債權人聯邦銀行，且留置超過
    6個月未通知其取回，被上訴人之留置不合法云云，即非有
    據。 
　⒌上訴人主張被上訴人留置系爭計程車後，以「權利車」或「A
    B車」方式，將系爭計程車懸掛其他車牌，出租他人營業獲
    利等語，被上訴人辯稱其將系爭計程車留置於車行，只是閒
    置，並未交由其他司機使用，且僅留置至101年9月間等語。
    查系爭計程車於自94年8月11日辦理新領牌照登記後，並無
    車輛檢驗及登載里程數紀錄，另因該車逾期檢驗，業於96年
    3月6日由臺北市交通事件裁決所裁處逾檢註銷牌照處分在案
    ，截至110年4月11日止，尚未辦理註銷執行及報廢登記乙情
    ，有交通部公路總局臺北市區監理所110年4月12日北市監車
    字第1100056234號函可稽（見本院卷第133頁），是系爭計
    程車自領牌照後，從未辦理車輛檢驗，並於96年3月6日遭處
    分註銷牌照，故已難認被上訴人有將系爭計程車出租他人使
    用（至於留置期間詳後所述），此外，上訴人並未舉證證明
    有所主張之上開情事，僅空言臆測被上訴人留置系爭計程車
    不可能只是閒置而未使用云云，難認可取。從而，其前揭主
    張，尚難採信。
  ⒍綜上，被上訴人於95年2月11日留置系爭計程車，符合民法留
    置權規定，自屬有權占有系爭計程車，非無法律上原因，且
    被上訴人未有將系爭計程車作為營業使用獲利之情事，因此
    ，上訴人民法第179條規定，請求被上訴人給付71萬元本息
    之不當得利，為無理由。
  ㈡上訴人依侵權行為民法第184條第1項前段請求被上訴人賠償
    車子的價值71萬元，有無理由？
　⒈按「因故意或過失，不法侵害他人之權利者，負損害賠償責
    任。」，民法第184條第1項前段定有明文。又依民法第933
    條準用同法第888條規定，債權人應以善良管理人之注意，
    保管留置物。債權人非經債務人之同意，不得使用或出租其
    留置物。但為保存其物之必要而使用者，不在此限。
　⒉系爭計程車現況為何？系爭計程車是否因被上訴人之故意過
    失致滅失或遺失？
　⑴上訴人主張被上訴人因保管不當致系爭計程車輛因而滅失或
    遺失不知所蹤，應負侵權行為責任等語。被上訴人辯稱上訴
    人明知系爭計程車留置於車行卻一直未處理，目前仍積欠稅
    費2萬7,200元，經營團隊歷經二次變更，其不知系爭計程車
    目前在何處等語。
　⑵查上訴人於94年8月10日向聯邦銀行借款50萬元，並以系爭計
    程車設定動產抵押權為擔保，嗣因上訴人未依約清償，聯邦
    銀行訴請上訴人清償借款，並取得另案事件確定判決乙情，
    為兩造所不爭執（見不爭執事項㈣）。又聯邦銀行因上訴人
    延滯繳納汽車貸款之分期款，於96年4月16日通報協尋系爭
    計程車，系爭計程車擔保期間為94年8月25日至104年8月24
    日，於擔保有效期間内均未尋獲車輛，其已非動產抵押權人
    ，無權再協尋車輛，其無從得知系爭車輛所在何處等情，有
    聯邦銀行110年3月15日陳報狀及所檢附之動產擔保公告書可
    證（見本院卷第59至61頁），是兩造及動產抵押權人聯邦銀
    行均不知系爭計程車之狀況，足認系爭計程車已逸失。
　⑶查被上訴人留置系爭計程車，應以善良管理人之注意，保管
    該留置物，卻疏於保管系爭計程車，致系爭計程車遺失而無
    從尋得，乃過失不法侵害上訴人對系爭計程車之所有權，是
    應對上訴人負侵權行為損害賠償責任。另並無證據顯示被上
    訴人是「故意」使系爭計程車滅失或逸失，因此，尚難認被
    上訴人成立「故意」侵權行為，併此敘明。　
　⒊上訴人所害之損害為何？
　⑴按物因侵權行為而受損害，請求金錢賠償，其有市價者，應
    以請求時或起訴時之市價為準。蓋損害賠償之目的在於填補
    所生之損害，其應回復者，並非「原來狀態」，而係「應有
    狀態」，應將損害事故發生後之變動狀況考慮在內。故其價
    格應以加害人應為給付之時為準，被害人請求賠償時，加害
    人即有給付之義務，算定被害物價格時，應以起訴時之市價
    為準，被害人於起訴前已曾為請求者，以請求時之市價為準
    。惟被害人如能證明在請求或起訴前有具體事實，可以獲得
    較高之交換價格者，應以該較高之價格為準（最高法院96年
    度台上字第172號裁判要旨參照）。
　⑵上訴人主張其當時購買系爭計程車之新車出廠價是61萬9,000
    元，從新車出場到被留置總共行駛不到半年，按當時行情應
    該是新車價錢的九折，縱使依據當時的舊車買賣價錢也是新
    車價錢的八折，所以系爭計程車價值應該在48萬元至50萬元
    間等語。被上訴人辯稱系爭計程車應該只有2萬元價值等語
    。查系爭計程車之價值，揆諸前揭最高法院裁判意旨，因上
    訴人未舉證證明有於起訴前請求被上訴人賠償系爭計程車之
    損害，是應該以上訴人起訴時即109年7月21日（見原審卷第
    11頁之收狀戳章）之市價為準，上訴人主張以被上訴人95年
    2月11日留置時系爭計程車之價值計算，即非有據。又兩造
    均同意系爭計程車於起訴時之價值為2萬元（見本院卷第216
    頁），因此，堪認上訴人得依侵權行為法律關係，請求被上
    訴人賠償系爭計程車之損害2萬元。
  ⒋被上訴人為消滅時效抗辯，有無理由？
　⑴按「因侵權行為所生之損害賠償請求權，自請求權人知有損
    害及賠償義務人時起，二年間不行使而消滅，自有侵權行為
    時起，逾十年者亦同。」，民法第197條第1項定有明文。又
    所謂知有損害及賠償義務人之知，係指明知而言，如當事人
    間就知之時間有所爭執，應由賠償義務人就請求權人知悉在
    前之事實，負舉證責任（最高法院72年台上字第1428號民事
    判例）。
  ⑵查被上訴人自承其保管系爭計程車至101年9月間等情（見原
    審卷第99頁），堪認系爭計程車遺失係在101年9月間以後，
    被上訴人亦未能舉證證明系爭計程車係何時遺失，則自101
    年9月起至上訴人109年7月21日起訴時，尚未逾10年。又上
    訴人主張其係於另案事件遭聯邦銀行求償車貸時，才知悉系
    爭計程車不知所蹤等語，而上訴人係於108年12月25日收到
    聯邦銀行於另案事件所聲請經臺北地院核發之支付命令，有
    臺北地院108年度司促字第37617號影卷可考（見該影卷第27
    頁），迄上訴人109年7月21日起訴時，亦未逾2年，被上訴
    人復未舉證證明上訴人有知悉在前之情事，因此，尚難認上
    訴人之侵權行為損害賠償請求權有罹於消滅時效之情事。
　⒌被上訴人為抵銷抗辯，有無理由？　
    按「二人互負債務，而其給付種類相同，並均屆清償期者，
    各得以其債務，與他方之債務，互為抵銷。但依債之性質不
    能抵銷或依當事人之特約不得抵銷者，不在此限。」「因故
    意侵權行為而負擔之債，其債務人不得主張抵銷。」，民法
    第334條第1項、第339條分別定有明文。查，被上訴人係因
    過失致系爭計程車遺失，已如前述，因此，被上訴人以其對
    上訴人所負之2萬元損害賠償債務，與其對上訴人之返還代
    墊款2萬7,200元債權為抵銷，自屬有據，是經抵銷後，上訴
    人之2萬元損害賠償債權已獲清償。從而，上訴人依侵權行
    為民法第184條第1項前段，請求被上訴人賠償車子的價值71
    萬元本息，亦無理由。
五、綜上所述，上訴人依民法第179條、第184條第1項規定，請
    求被上訴人應給付上訴人71萬元，並自起訴狀繕本送達翌日
    起至清償日止，按年息5%計算之利息部分，非屬正當，不應
    准許。從而原審所為上訴人敗訴之判決，所持理由雖與本院
    不同，惟結論並無二致，仍應予維持。上訴論旨指摘原判決
    此部分不當，求予廢棄改判，為無理由，應駁回其上訴。
六、本件事證已臻明確，兩造其餘之攻擊或防禦方法及所用之證
    據，經本院斟酌後，認為均不足以影響本判決之結果，爰不
    逐一論列，附此敘明。
七、據上論結，本件上訴為無理由，爰判決如主文。
中　　華　　民　　國　　110 　年　　11　　月　　16　　日
                  民事第十七庭  
                        審判長法  官   黃雯惠
                              法  官   趙伯雄
                              法  官   賴秀蘭
正本係照原本作成。
不得上訴。
中　　華　　民　　國　　110 　年　　11　　月　　18　　日
　　　　　　　　　　　　
　　　　　　　　　　　　　　  書記官   林淑貞